臺灣高等法院刑事判決　　　　　　　　　　　　　九十三年度上訴字第二四三八號
　　上　訴　人　臺灣宜蘭地方法院檢察署檢察官
　　被　　　告　丙○○
　　指定辯護人　本院公設辯護人甲○○
　　被　　　告　戊○○
　　選任辯護人　林世超律師
右上訴人因被告強盜案件，不服臺灣宜蘭地方法院九十二年度訴字第三八五號，中華
民國九十三年七月二十日第一審判決（起訴案號：臺灣宜蘭地方法院檢察署九十二年
度偵字第一二七號），提起上訴，本院判決如左：
    主  文
原判決關於丙○○部分撤銷。
丙○○搶奪，因脫免逮捕，而當場施以強暴，處有期徒刑伍年陸月。
其餘上訴駁回。
    事  實
一、丙○○、戊○○為男女朋友關係，因習於施用毒品，但缺乏購買毒品之資金來源
    ，竟於民國九十二年一月九日晚間，基於共同意圖為自己不法所有之犯意聯絡，
    擬利用持大鈔前去雜貨店佯裝購買小額商品，商家打開收銀機找錢未及注意之機
    會，由戊○○下手搶奪收銀機內所置放之現鈔，丙○○則於停放店外未熄火之機
    車上把風並伺機接應，其二人謀定後遂於同日晚上九時許，由丙○○依計畫騎乘
    車牌號碼ＱＣ六─七七一號機車，後載戊○○前往宜蘭縣羅東鎮○○街一００號
    潘璜義、丁○○○夫婦開設之太子雜貨店，推由戊○○進入雜貨店佯裝購物，再
    隨意購買一包科學麵，並取出新臺幣一百元鈔一張交丁○○○找零錢，旋趁丁○○○打開收銀機擬找錢予戊○○疏未注意時，戊○○趁機徒手搶奪收銀機內鈔票
    一把（計有三千五百元）得手竄逃至店外，並坐上丙○○機車欲行逃逸，嗣因丁○○○不甘遭搶緊追至店外，並用手緊抓住機車車尾鐵架，詎丙○○竟基於單獨
    之犯意，為脫免逮捕，不顧丁○○○已緊抓其等所騎乘機車車尾之鐵架不放，明
    知若強行加速啟動機車，丁○○○勢將遭拖行跌倒而受傷，猶執意將機車加速，
    致因此將丁○○○強行拖行十餘公尺，而施以強暴，並導致丁○○○因此受有右
    腳踝挫傷之傷害，但其所騎之機車則同時因丁○○○在後用力拖拉不穩而倒地，
    丁○○○因此與坐於機車後座之戊○○雙雙跌落路旁田裡，丁○○○站起後即拉
    錢，同時則使力擬擺脫拉回遭丁○○○緊拉之另一隻手，終因無法鬆脫丁○○○
    之拉扯，戊○○隨之只好交出所搶奪之金錢，而在丁○○○拉扯戊○○之際，丙○○為使戊○○脫免逮捕，亦自路旁跳入田裡以口咬傷丁○○○左手，因此使丁○○○受有左手咬傷之傷害。嗣因路人報警，經警趕至而當場查獲丙○○、戊○○，並清點其等所搶奪之現金計有三千五百元。
二、案經宜蘭縣警察局羅東分局臺灣宜蘭地方法院檢察署檢察官偵查起訴。
    理  由
一、被告戊○○對於右揭事實，迭據於警詢、偵查、原審及本院調查、審理時供承不
    諱，核與證人丁○○○證述及被害人乙○○指述情節相符，並有丁○○○出具之
    贓物認領保管單一紙在卷可稽，足認被告戊○○之自白應為真實，事證明確，被
    告戊○○搶奪犯行洵堪認定。
二、被告丙○○經本院合法傳喚，無正當理由未於審理期日到庭，亦未提出任何書狀
    為否認或抗辯；另經原審訊據被告丙○○對於騎機車後載被告戊○○離去時拖行
    證人丁○○○十餘公尺，以及在田裡以口咬丁○○○左手等事實固供承不諱，惟
    矢口否認有右揭犯行，辯稱略以：其並未與其當時之女友即被告戊○○共謀搶奪
    財物，其亦不知被告戊○○當時要去搶奪財物，其機車未熄火係其以為被告戊○○買完東西後即要離開，而其所以咬丁○○○係因潘女先打其云云。惟查，被告
    戊○○與被告丙○○自始即有共謀搶奪太子雜貨店之犯意連絡，並由戊○○佯裝
    購物進入太子雜貨店隨意購買物品，並利用收銀機開啟之際趁機搶奪收銀機內之
    現金等情，業據被告戊○○於原審、本院調查及審理時供述綦詳，被告丙○○雖
    辯稱不知被告戊○○進入雜貨店搶奪云云，然被告戊○○於原審審理時供稱初進
    入該雜貨店時並尚未決定要購買何物，其係隨意拿取一包科學麵待算帳打開收銀
    機時趁機搶奪現金等語，伊於本院調查、審理時亦不改供詞，則被告戊○○與被
    告丙○○倘若未共謀搶奪財物，豈有可能在進入雜貨店時尚未決定要購買何物，
    從而，被告丙○○於警詢時辯稱伊載戊○○經過太子雜貨店前，戊○○對伊稱要
    進入購物，伊乃機車未熄火在外等候（警卷第六頁背面）云云，即難遽採。再者
    ，被告戊○○搶得現金自雜貨店竄逃坐上機車時，即告知被告丙○○搶得錢了，
    快點走等語，此亦為被告丙○○於警詢及原審調查時供述在卷（警卷第六頁背面
    、原審卷第八十頁），則苟被告丙○○未與被告戊○○共謀搶奪，則在證人丁○○○自雜貨店衝出並抓住機車鐵架之異於常情下，自可相詢證人丁○○○究竟發
    生何事，當不會不顧丁○○○之安危，執意強行將所騎機車加速將彼拖行十餘公
    尺，直至所騎機車之車尾鐵架因遭丁○○○緊緊抓住因而重心不穩倒地，且被告
    戊○○若事先與被告丙○○達成搶奪之犯意聯絡，並推由伊持大鈔前去雜貨店佯
    裝購買小額商品，利用商家打開收銀機找錢未及注意之機會，由伊下手搶奪收銀
    機內所置放之現鈔，被告丙○○則於停放店外未熄火之機車上把風並伺機接應，
    已如前述，則因被告戊○○本身並未自行騎乘任何交通工具到場，伊又如何能迅
    速逃離現場？是被告丙○○前開辯稱因不知究發生何事，而為保護戊○○方騎機
    車加速離去云云，與常情尚屬有悖，而無可採。又被告戊○○與被告丙○○原屬
    承搶奪犯行不諱，倘其未與同案被告丙○○共謀搶奪，並無須原審、本院調查及
    審理時供出與被告丙○○共謀搶奪之實情，且其供出上述實情，亦不會因此獲得
    任何之利益，再參以被告戊○○於原審、本院之供述相對照被告丙○○所辯之不
    合理處，本院認為被告戊○○於原審、本院所供述應屬可信，而其於警詢及偵查
    中為迴護其男友即被告丙○○而辯稱係臨時起意云云並不可採。又被告丙○○為
    脫免逮捕而拖行證人丁○○○，因而致證人丁○○○受有右腳踝挫傷、為使同案
    被告戊○○脫免逮捕而咬傷證人丁○○○左手，致證人丁○○○因此受有左手咬
    傷之傷害，而施以強暴，且證人丁○○○並未動手打被告丙○○等情，亦據證人
    丁○○○於原審審理時證述在卷，並有羅東博愛醫院丁○○○診斷證明書一紙在
    卷可稽。是被告丙○○與指定辯護人上開辯解，尚屬無據，並無可採。從而，被
    告搶奪，而為脫免逮捕施以強暴之準強盜犯行，已然明確，足堪認定。
三、檢察官上訴指稱：被告戊○○於與丁○○○雙雙跌落路旁田裡時，伊為求脫免逮
    捕及防護贓物，曾與丁○○○相互拉扯，因認被告戊○○所為應成立準強盜罪云
    云。然按刑法第三百二十九條之準強盜罪，係以竊盜或搶奪，因防護贓物，脫免
    逮捕或湮滅罪證，而當場施以強暴脅迫者為構成要件。而所謂強暴，謂直接或間
　　接對於人之身體施以暴力，壓制被害人之抗拒，或使被害人處於不能抗拒之狀態
　  。（最高法院八十二年度臺上字第三八四二號判決參照）而該條文所謂「脅迫」
    以使人心生畏懼為必要（最高法院八十一年度臺非字第二０五號判決參照）經查
    被告戊○○於與丁○○○雙雙跌落至稻田裡後，伊雖曾與丁○○○有拉扯之情事
    ，此業據被告戊○○與丁○○○、乙○○於警訊、偵查中、原審供述在卷（偵查
    卷第九頁、第十四頁反面、第二十九頁、第四十九頁、原審卷第一一一頁至第一
    一二頁）；但查衡情被告戊○○僅有強力排除丁○○○猛拉之被動行為，尚難認
    為有積極暴行而達於強暴脅迫之程度，尚難認與準強盜罪之「強暴」構成要件相
    符（最高法院四十三年度臺上字第六七０號判決參照）；又查丁○○○所受右腳
    踝挫傷之傷害，乃因彼緊拉被告丙○○所騎機車之車尾鐵架不放，遭被告丙○○
    將機車加速拖行因而重心不穩跌倒所致，已如前述，應與被告戊○○無涉。再者
    ，被告戊○○雖為求鬆脫丁○○○之拉扯，曾有試圖拉回遭丁○○○所緊緊拉住
    之一隻手，但並無對彼有施以「使人心生畏懼」之脅迫手段，亦與準強盜罪之「
    脅迫」構成要件有所不符。另查按共同正犯之所以應對其他共同正犯所實施之行
    為負其全部責任者，以就其行為有犯意之聯絡者為限，若他共犯所實之行為，超
    越原計劃之範圍，而為其所難預見者，則僅應就其所知之程度，令其負責，未可
    概以共同正犯論（最高法院五十年度台上字第一０六０號判例）。經查被告戊○○與被告丙○○就搶奪之犯行，固有犯意連絡及行為分擔，為共同正犯，惟被告
    二人搶奪得手後，被告丙○○為脫免逮捕及為使被告戊○○脫免逮捕而施以強暴
    之行為，已超出被告二人原計劃之範圍，並非被告戊○○所能預見，且查無積極
    證據足資證明其二人就該準強盜行為部分具有合謀犯罪之情事，從而，被告戊○○就被告丙○○所施之準強盜行為，自不應成立共同正犯之罪責。因此公訴人上
    訴指稱被告戊○○所為應成立準強盜罪云云，並非足採。
四、核被告戊○○所為，係犯刑法第三百二十五條第一項之搶奪罪。被告丙○○所為
    ，係犯刑法第三百二十九條之準強盜罪。被告戊○○與被告丙○○就搶奪之犯行
    ，固有犯意聯絡與行為分擔，為共同正犯。但公訴意旨認被告二人就準強盜罪有
    犯意聯絡及行為分擔等語，尚有未洽。因此公訴人誤認被告戊○○應成立準強盜
    罪云云，即有不妥，所引據之起訴法條，應予變更。又被告丙○○所犯刑法第三
    百二十九條準強盜罪，應依同法第三百二十八條第一項強盜罪處斷。
五、原審對於被告丙○○予以論罪科刑，固非無見。但查被告丙○○迄未坦承犯行，
    飾詞推諉，難認犯罪後態度良好，而其曾有多次犯罪紀錄，素行不佳，年輕力壯
    竟不事正途，共謀搶奪他人財物以資為繼續施用毒品之所需，明見被害人丁○○○緊抓其所騎機車之車尾鐵架不放，猶罔視被害人之安危，執意將所騎機車加速
    離去，因而致被害人跌倒受傷，其此舉誠屬惡劣，且觀諸被告丙○○上開所為之
    情狀，亦無令人堪以憫恕之情形，原審未通盤審視被告丙○○之惡劣行逕，遽認
    其強暴之行為並非嚴重，因而引據刑法第五十九條予以酌減其刑，顯有失當。檢
    察官上訴指摘原審關於被告丙○○部分量刑失輕，為有理由，本院自應將該部份
    予以撤銷改判。至於檢察官另上訴所稱被告戊○○應成立準強盜罪云云，並不足
    採，且查審及被告戊○○已供承犯行，且伊所為犯行較為輕微，於實施搶奪犯行
    後並未持續對被害人施暴，又積極與被害人成立和解，且努力上進，有正當工作
    ，目前且為二專進修部之學生，因而從輕量處有期徒刑六月，並諭知易科罰金之
    折算標準，以啟自新，原審關於此部分之認事用法均為無違誤，量刑亦稱允洽，
    是以檢察官關於被告戊○○部分之上訴，為無理由，應予駁回。本院爰審酌被告
    丙○○素行非屬良善，竟不思自食其力，為謀一己之私利，觸犯本罪，影響社會
    秩序與善良風俗，及犯罪後不思坦承改過之態度等一切情狀，量處如主文所示之
    刑。
六、被告丙○○經本院合法傳喚，無正當理由不到庭，此有法務部戶役政連結作業系
    統查詢結果、本院在監
    及筆錄足憑，本院爰不待其陳述逕行判決。
七、據上論斷，應依刑事訴訟法第三百六十九條第一項前段、第三百六十四條、第三
    百七十一條、第三百六十八條、第二百九十九條第一項前段、刑法第三百二十九
    條、第三百二十八條第一項，判決如主文。
本案經檢察官李良忠到庭執行職務。
中　　　華　　　民　　　國　　九十三　　年　　　十一　　月　　 　九 　　日
                              臺灣高等法院刑事第九庭
                                  審判長法  官　李　文　成
                                        法  官　王　復　生
                                        法  官　周　盈　文
右正本證明與原本無異。
如不服本判決，應於收受送達後十日內向本院提出上訴書狀，其未敘述上訴之理由者
並得於提起上訴後十日內向本院補提理由書（均須按他造當事人之人數附繕本）。
                                        書記官　余　姿　慧
中　　　華　　　民　　　國　　九十三　　年　　　十一　　月　　 　九 　　日
附錄：本案論罪科刑法條全文
中華民國刑法第三百二十五條第一項
 (普通搶奪罪)
意圖為自己或第三人不法之所有，而搶奪他人之動產者，處六月以上五年以下有期徒
刑。
中華民國刑法第三百二十八條第一項
 (普通強盜罪)
意圖為自己或第三人不法之所有，以強暴、脅迫、藥劑、催眠術或他法，至使不能抗
拒，而取他人之物或使其交付者，為強盜罪，處五年以上有期徒刑。以前項方法得財
產上不法之利益或使第三人得之者，亦同。
中華民國刑法第三百二十九條
 (準強盜罪)
竊盜或搶奪，因防護贓物、脫免逮捕或湮滅罪證，而當場施以強暴脅迫者，以強盜論
。
